臺灣高雄地方法院刑事判決　　　　　　 100年度易字第1067號
公　訴　人　臺灣高雄地方法院檢察署檢察官
被　　　告　李晉毅
上列被告因妨害兵役案件，經檢察官聲請簡易判決處刑（100 年
度偵字第2791號），本院受理後（受理案號：100 年度簡字第16
77號），認為不宜以簡易判決處刑，改行通常審判程序，判決如
下：
    主  文
李晉毅無罪。
    理  由
一、公訴意旨略以：被告李晉毅明知居住處所遷移，應依規定申
    報，以免國軍相關召集勤務通知無從送達，竟意圖避免召集
    ，自不詳時間起，已遷移離開戶籍地即高雄市○鎮區○○街
    65號7 樓住所，卻無故不依規定申報遷出，致高雄市後備指
    揮部所填發，指定李晉毅應於99年3 月29日至屏東縣內埔鄉
    ○○村○○路415 號（龍泉營區）報到之博愛甲字第240303
    號（0463號）勤務召集令無法送達，嗣經高雄市後備指揮部
    函送偵辦後，始悉上情，因認被告涉犯妨害兵役治罪條例第
    10條第3 項、第1項第3 款、第6條第1項之罪嫌云云。
二、按被告未經審判證明有罪確定前，推定其為無罪，犯罪事實
    應依證據認定之，無證據不得認定犯罪事實；而不能證明被
    告犯罪者，應諭知無罪之判決，刑事訴訟法第154 條、第30
    1 條第1 項分別定有明文。又事實之認定，應憑證據，如未
    能發現相當證據，或證據不足以證明犯罪事實，自不能以推
    測或擬制之方法，為裁判基礎；且認定犯罪事實所憑之證據
    ，雖不以直接證據為限，間接證據亦包括在內，然而無論直
    接或間接證據，其為訴訟上之證明，須於通常一般人均不致
    有所懷疑，而得確信其為真實之程度者，始得據為有罪之認
    定。倘其證明尚未達到此一程度，而有合理懷疑之存在致無
    從使事實審法院獲得有罪之確信時，即應由法院為諭知被告
    無罪之判決，最高法院40年台上字第86號、76年台上字第49
    86號判例意旨均同此見解；次按91年6 月26日修正公布，並
    自同年月28日起施行之妨害兵役治罪條例第10條第1 項增訂
    『意圖避免召集處理』之構成要件，同法條第3 項則規定：
    『後備軍人犯第一項之罪，……致使召集令無法送達者，以
    意圖避免召集論；分別依第5 條或第6 條科刑』，是其罪之
    構成，自亦以有避免召集之意圖為主觀要件甚明。顯然修正
    後妨害兵役治罪條例第10條第3 項、第1 項第3 款之罪係屬
    刑事法上之目的犯，倘行為人並無避免召集處理之意圖，即
    不得遽以該罪相繩（參見最高法院92年度台非字第404 號判
    決意旨）。是後備軍人雖有違反申報義務之事實，且又致教
    育召集令無法送達，然是否得論以妨害兵役治罪條例第10條
    第3 項、第1 項第3 款、第6 條第1 項之罪，仍以其主觀上
    「避免召集」之意圖已獲證明為必要。
三、公訴意旨認被告涉犯妨害兵役治罪條例第10條第3 項、第1
    項第3 款、第6 條第1 項之罪嫌，無非以：(一)被告李晉毅警
    詢偵查中之供述內容。(二)高雄市後備指揮部妨害兵役案件移
    送報告書。(三)臺灣郵政掛號郵件收件回執等證據為證，為其
    所憑之論據。訊據被告固坦承於99年間未居住於戶籍址即高
    雄市○鎮區○○街65號7 樓住所，且未依規定申報遷出，致
    高雄市後備指揮部填發指定其應於99年3 月29日至屏東縣內
    埔鄉○○村○○路415 號（龍泉營區）報到之博愛甲字第24
    0303號（0463號）勤務召集令無法送達等事實，惟堅決否認
    涉有妨害兵役犯行，辯稱：伊於98年2 、3 月間因施用毒品
    案件經判處有期徒刑4 月確定後，旋接獲地檢署執行通知，
    然因伊無資力辦理易科罰金，為逃避入監執行，遂於同年2
    、3 月間搬離上開住所址，隨即遭地檢署發佈通緝，伊於通
    緝期間均寄宿於友人處或旅館，並無固定住居所，復未曾返
    回住處居住，至其住處雖本有父親李昇堂、女友蔡采秀共同
    居住，然其父親李昇堂擔任船員長年在外，甚少返回上開住
    處居住，女友蔡采秀則於伊遭通緝後即自行搬離上開住處，
    是以，高雄市後備指揮部所發勤務召集通知雖於99年2 月間
    送達其上開住處經大樓管理員代收，並經管理員交付予其父
    親之友人蘇美蓁，再由蘇美蓁轉交予蔡采秀，然蔡采秀從未
    再將該勤務召集令交付予伊，伊係於99年7 、8 月間始經由
    父親告知有文件交由蔡采秀轉交之事後，經其主動詢問蔡采
    秀時，始獲悉勤務召集之事，故伊實無意圖避免召集而遷移
    住居所之犯意等語。經查：
(一)、被告李晉毅於90年3 月6 日入伍，於92年1 月6 日以陸軍上
    等兵階級退伍，並於同年1 月9 日辦理歸鄉報到，設籍居住
    於高雄市○鎮區○○街65號7 樓，為常兵備役之後備軍人，
    適高雄市後備指揮部於99年2 月間所發指定被告應於同年3
    月29日上午8 時至12時間，前往屏東縣內埔鄉○○村○○路
    415 號（即龍泉營區）報到之博愛甲字240303號教育召集令
    ，因被告未申報居住處所遷移，仍於99年2 月11日向被告上
    開住處址送達，並經被告住處大樓管理員簽收等情，除據被
    告坦承不諱外，亦有卷附被告個人役政資料查詢結果、高雄
    市後備指揮部教點召歷史資料、萬代福第二代管理委員會掛
    號信件領取簽收登記簿、臺灣郵政掛號郵件收件回執等件可
    資佐證（見偵卷第7 至8 頁，院一卷第24頁、第39頁），此
    部分事實自堪認定。
(二)、次依證人即被告女友蔡采秀於審理時證述：我與被告是男女
    朋友關係，約於96、97年間開始交往，並共同居住於被告位
    於高雄市○鎮區○○街65號7 樓住處，被告因毒品案接到地
    檢署的執行通知時，跟我說因為他無法繳納罰金，所以要先
    躲起來到朋友家住，後來被告隨即搬離該處，但沒有跟我說
    要住到哪位朋友家，被告遭通緝後，因我當時懷有被告的小
    孩，所以我也自行搬離上開住處到我朋友租屋處居住，被告
    遭通緝期間我都聯絡不到被告，也沒有與被告共同生活或住
    在一起，都是被告主動以未顯示電話號碼撥打電話與我聯絡
    ，直至99年10月間，被告才打電話跟我說他通緝的案子已經
    處理完了，並搬回原住處繼續居住，所以我才又搬回去上開
    住處等語（見院三卷第28至30頁、第32頁），參以被告於97
    年間因施用第二級毒品遭查獲後，經本院於98年1 月17日以
    97年度審簡字第6652號判處有期徒刑4 月，該判決嗣於98年
    2 月16日確定，經臺灣高雄地方法院檢察署對被告為執行通
    知後，因被告未遵期到署接受執行，隨經該署於同年4 月9
    日以被告逃亡為由發佈通緝，迄至99年8 月27日經被告自行
    到案接受執行後，始撤銷通緝，上開案件並經被告於同年月
    30日易科罰金執行完畢等情，有本院97年度審簡字第6652號
    判決書、臺灣高等法院被告前案紀錄表、臺灣高雄地方法院
    檢察署通緝人犯歸案證明書等件在卷可稽（見偵查卷第5頁
    ，院三卷第3 至4 頁、第42頁），此與證人蔡采秀前揭證述
    被告為逃避另件毒品案件執行而逃亡並遭通緝、迄至99年間
    始自行到案易科罰金執行完畢等情，大致相符，足見證人蔡
    采秀上開證述內容，應屬非虛，因之，被告既早已於98年4
    月間即離去其住居所，且其目的係為逃避另案刑罰之執行，
    並因此遭受通緝，能否逕認其於遷移住居所之初，主觀上即
    具有意圖避免召集之犯意，實屬有疑。
(三)、其次，本件勤務召集通知於99年2 月11日經郵寄送至被告位
    於高雄市○鎮區○○街65號7 樓住所址時，雖經被告住處大
    樓管理員代為收受，且當時仍有被告及其父親李昇堂設籍於
    該處等情，固有被告住所址全戶戶籍資料查詢結果、被告住
    處大樓萬代福第二代管理委員會掛號信件領取簽收登記簿收
    領記錄在卷可稽（見院一卷第24頁，院三卷第41頁），惟依
    證人蔡采秀於審理時證述：前揭住處平時僅有我與被告居住
    ，被告的父親李昇堂平常都在跑船，很少回到該處，縱被告
    父親有回到該住處，亦僅休息半天就走了，也很少過夜，被
    告的父親出航期間行動電話都沒辦法使用，我沒見過被告在
    該期間內與其父親有彼此聯絡的情形，另我於被告遭通緝後
    約一、二個星期搬至朋友租屋處居住後，就沒有再返回被告
    住處，也沒有前往被告住處收取信件，該期間均係由被告父
    親託一位阿姨（即蘇美蓁）前往收取信件，該名阿姨在被告
    遭通緝期間有打過電話給我，說要拿被告的信件給我，並要
    我轉交給被告，我拿到後打開看得知是召集令，但那時我剛
    生產完忙著照顧小孩，且我想被告正被通緝，應該也不可能
    去，所以後來被告於通緝期間打電話我時，我也忘記跟被告
    講召集令的事，直到99年10月間我再度搬回被告住處，被告
    說他收到地檢署的傳票，我才跟他提起這件事等語（見院三
    卷第29頁、第31至32頁），佐以本件勤務召集通知經被告住
    處大樓管理員諶建明於99年2 月11日代收後，確係交由蘇美
    蓁簽領一節，有前揭被告住處大樓萬代福第二代管理委員會
    掛號信件領取簽收登記簿所示信件收領記錄可憑（見院一卷
    第41頁），又經本院依職權向李昇堂所任職服務之萬海航運
    股份有限公司查詢結果，李昇堂長年受僱於該公司擔任輪機
    長職務，於97年12月31日至99年4 月28日獲派至該公司所屬
    「達春輪」服務，期間該輪停靠臺灣地區港口共計106 次，
    於99年8 月30日起至今則獲派至該公司所屬「長春輪」服務
    ，迄至99年12月31日起該輪停靠臺灣地區港口共計28次，於
    本件高雄市後備指揮部囑託郵寄送達勤務召集令至被告住處
    之日即99年2 月11日至勤務召集令指定報到日即99年3 月29
    日之期間內，李昇堂所服務之「達春輪」僅分別於99年2 月
    13 日 上午6 時18分至翌日凌晨0 時36分停靠在高雄港、於
    99年2 月14日下午1 時0 分至同日晚間7 時42分停靠在臺中
    港、於99年2 月23日上午11時18分至同日晚間5 時36分停靠
    在基隆港、於99年2 月24日凌晨3 時18分至同日晚間9 時18
    分停靠在臺中港，該輪其餘時間均在海外作業，並未靠港等
    情，有卷附萬海航運股份有限公司100 年5 月31日函覆說明
    暨船舶靠港紀錄等件在卷可稽（見院一卷第28至30-1頁），
    核均與證人蔡采秀前揭證述被告住處平日均僅有其與被告共
    居，被告父親因出航作業甚少居住於該處，於被告逃亡期間
    係由蘇美蓁代收信件等情節，大致相符，堪認證人蔡采秀前
    揭所證述內容，當為真實。職是，本件被告於遭通緝逃亡期
    間既未親自受領勤務召集通知，且其住處因為空屋而無家人
    代收信件，嗣蔡采秀雖受託轉交該勤務召集通知，然其既遲
    至99年10月間始將該情告知被告，足見被告於遭通緝逃亡期
    間，對於受有勤務召集一事，應非知情，徵諸此情，益見被
    告遷移住居所之目的，應僅係為逃避另案執行，當無避免召
    集之意圖存在。
四、綜上所述，被告客觀上有未依規定申報居住處所遷移，致高
    雄市後備指揮部仍向其戶籍址之空屋寄送教育召集令致無法
    送達之事實，固可認定，然依全案現有事證，尚不能使本院
    得有被告主觀上確有「避免召集處理」意圖之心證，被告所
    為與妨害兵役治罪條例第10條第3 項、第1 項第3 款、第6
    條第1 項之罪嫌構成要件，尚有未合。此外，復查無其他積
    極之證據，足認被告有何公訴人所指之犯行，應認不能證明
    被告犯罪，爰為無罪之諭知。
據上論斷，應依刑事訴訟法第301 條第1 項，判決如主文。
本案經檢察官鄧藤墩到庭執行職務。
中    華    民    國     100    年    8    月    26   日
                  刑事第十八庭        法  官  鄭子文
以上正本證明與原本無異。
如不服本判決應於收受判決後10日內向本院提出上訴書狀，並應
敘述具體理由。其未敘述上訴理由者，應於上訴期間屆滿後20日
內向本院補提理由書(均須按他造當事人之人數附繕本)「切勿逕
送上級法院」。
中    華    民    國     100    年    8    月    26   日
                                      書記官  王立山